【裁判字號】    99,上易,1596
【裁判日期】    990928
【裁判案由】    侵占
【裁判全文】
臺灣高等法院刑事判決                99年度上易字第1596號
上  訴  人
即  被  告  乙○○
上列上訴人因侵占案件，不服臺灣士林地方法院98年度易緝字第
1號，中華民國99年6月18日第一審判決（起訴案號：臺灣士林地
方法院檢察署96年度偵字第12645號），提起上訴，本院判決如
下：
    主  文
上訴駁回。
    事實及理由
一、本案經本院審理結果，認原判決以被告所為，係犯刑法第33
    6條第2項之業務侵占罪。審酌一切情狀，量處被告有期徒刑
    1年8月。核其認事用法及量刑均無不當，應予維持，並引用
    原判決（如附件）記載之事實、證據及理由。
二、被告上訴略以：伊並未以管委會之經費繳交個人管理費，雖
    銀行行員表示可以扣除方式為之，惟伊當日仍另行交付銀行
    行員曾盈潔現金1萬8400元。伊當日並未建議行員先行解約
    ，係曾盈潔決定先行辦理解約，再另立新約，伊不知重新定
    約須政府有關管委會立案之公文，致當下無法立即辦理換約
    程序，適伊新任，對原管委會財務有質疑，故將解約所取得
    之102萬8584元暫時保管，待財務清楚及政府公文到來後，
    再行辦理定存，伊並無侵占上開款項意圖，否則伊當日亦有
    攜帶管委會活期存摺，自可一併提領，絕無可能僅動用定存
    ，原判決認被告有侵占犯行顯有錯誤，請鈞院調查對被告有
    利之證據云云。
三、經查：
  (一)被告乙○○於民國（下同）95年11月25日當選位於臺北市○○區○○路1段46號「南京MUCH大廈」管理委員會（下稱「
    南京MUCH」管委會）之主任委員，而該管委會為方便管理財
    務，於中國信託商業銀行（下稱中國信託）瑞光分行開立帳
    戶，將所收取之管理費新臺幣（下同）100萬元以定期存款
    單方式存放（存單號碼：0000000號，起訴書誤載為0000000
    00000號，應予更正），該定期存款單由該管委會財務委員
    保管，動支該定期存款單時則需蓋用南京MUCH管委會之印鑑
    章及主任委員、財務委員之個人印章。而乙○○於95年12
    月30日與前任管委會主任委員甲○○交接，而持有該管委會
    之印鑑章後，即與前開管委會財務委員共同負責管理住戶繳
    交之管理費，為從事業務之人。嗣因該管委會曾決議變更活
    期存款帳戶及前開定期存款單之名義人，乙○○遂於96年1
    月12日，向前開管委會財務委員丙○○取得上開定期存款單
    及其個人印章，又於次日以辦理主任委員變更事宜為由，向
    甲○○取得其個人印章後，於96年1月15日執上開3顆印章與
    該定期存款單，前往中國信託銀行瑞光分行，惟其竟意圖為
    自己不法之所有，趁辦理變更前開活期存款帳戶及定期存款
    單名義人之機會，向不知情之銀行人員曾盈潔要求，將前開
    定期存款單辦理解約，並將解約所得本息合計102萬8,584元
    ，以變易持有為所有之意思予以侵占入己後，又於同日將其
    中9960元、4980元、3460元（合計1萬8400元）匯入前開管
    委會在中國信託銀行瑞光分行開立，帳號000000000000號之
    活期存款帳戶內，以繳交其積欠之管理費與代墊之管理費之
    事實，依證人即告訴人丙○○、甲○○於警、偵詢、原審審
    理中之證述、證人即中國信託銀行人員曾盈潔於原審審理中
    之證述，及卷附定期存款單、中國信託銀行結清提款憑證、
    洗錢防制登記表、內部交易憑證影本、存入憑證、南京MUCH
    大廈第4屆管委會移交清冊、中國信託銀行96年7月25 日中
    信銀集作字第96506100號函暨附件、98年9月16日中信銀字
    第09 822271211187號函、臺北市政府98年8月31日府都建字
    第09 870294400號函暨附件、聯邦商業銀行98年9月17 日（
    98）聯微風字第0082號函暨附件、原審核發之搜索票及搜索
    扣押筆錄，就被告因交接取得該管委會之印鑑章後，又分別
    向丙○○、甲○○取得上開定期存款單及渠等之個人印章，
    復於96年1月15日執上開3顆印章，與該定期存款單前往中國
    信託銀行瑞光分行，將前開定期存款單辦理解約據為己有，
    並以其中合計1萬8400元之3筆款項，匯入前開管委會之活期
    儲蓄存款帳戶內，再將餘款以現金提領方式取走之事實，應
    堪以認定。至證人丙○○雖於警詢、偵查中證稱：被告向我
    拿取管委會印鑑章云云，核與證人甲○○於原審之證述及南
    京MUCH大廈第4屆管委會移交清冊中載明，該印鑑章列入移
    交等事證不符，足認該管委會印鑑章已於95年12月30日經甲○○移交予被告無疑。證人丙○○前開證詞與事實不符，然
    可能係因事發已久，記憶模糊所致，惟仍無礙於本件事實之
    認定等情，業據原審論述綦詳。
  (二)被告所辯：伊當時要辦理變更定期存款單之名義人，但因資
    料不齊全，故銀行行員建議伊解約云云，惟查，被告原於警
    詢、96年7月18日首次偵訊時係辯稱，因管委會財務混亂，
    伊始將定存解約（見偵查卷第33頁、87頁），至同年9月27
    日始辯係行員主動為伊辦解約（見偵查卷第98頁），且與證
    人曾盈潔於原審審理所證不符，尚難採信；至伊所辯：該筆
    款項至今仍在伊家中保管箱內，並於原審訊問時，表示願意
    交出該款項云云，然經原審依職權核發搜索票搜索其住處後
    ，卻未曾搜得任何現金及保險箱，被告於現場亦拒絕交出該
    現金等情，亦經其自承無訛（見原審卷第209頁），並有搜
    索扣押筆錄在卷可佐，可見其上開所辯顯係推諉之詞。至渠
    所辯，原管委會財務不清，且丙○○等人仍未向伊道歉，故
    伊不願返還該筆款項云云，查證人丙○○已明確證稱：該管
    委會財務狀況清楚一節，並有南京MUCH大廈第4屆管委會移
    交清冊影本在卷可佐（見96年度他字第1247號卷第48頁至第
    52頁），足見被告所辯顯然不實。且被告於96年3月間經丙○○等人追討前開定期存款單解約後之款項時，曾開立1張
    面額100萬元、到期日為96年12月31日之支票，惟該支票亦
    未予兌現，且被告用以開立支票之帳戶，早於95年9月8日已
    成拒絕往來戶等情，有中國信託銀行96年7月25日中信銀集
    作字第96506100號函暨附件、聯邦商業銀行98年9月17日（
    98）聯微風字第0082號函暨附件附卷可憑（見96年度他字第
    1247號卷第92頁至第93頁、第137頁至第140頁），足認被告
    所辯非實。況被告於原審自承已卸任該管委會主任委員身份
    （見原審卷第17頁），當無理由再行持有該款項，卻仍拒絕
    返還，其不法所有意圖至為昭然。綜上，被告所辯各節均無
    可採等情，亦據原審指駁在案。
  (三)至被告於定期存款單解約後，將其中1萬8400元以3筆款項匯
    入管委會活期儲蓄存款帳戶內之行為，乃被告所為業務侵占
    犯行後，事後處分其犯罪所得財物之行為，不另論業務侵占
    罪。再證人曾盈潔於原審證稱：銀行監視錄影帶僅保存3 個
    月等語，本案發生迄今已3年有餘，無從調閱相關錄影帶到
    院進行證據調查，且本案事明確，已無再行調查之必要，是
    被告於原審請求調閱中國信託銀行瑞光分行之監視錄影帶，
    核無必要等情，原審亦敘明在案。
四、被告上訴所指：
  (一)伊並未以管委會之經費繳交個人管理費，雖銀行行員表示可
    以扣除方式為之，惟伊當日仍另行交付銀行行員曾盈潔1萬
    8400元等情，查被告於96年1月12日至中國信託瑞光分行辦
    理「南京MUCH」管委會之100萬元定存解約事宜，卻將上開
    定存及2萬8584元利息據為已有，則上開102萬8548元之金錢
    ，已與被告原有財產混同，被告所用以交付予行員之1萬840
    0元現金，究係被告原身上所有，抑或直接自領得之定存本
    息中交付，與被告之業務侵占犯行無涉。
  (二)被告於本院審理時仍堅稱，伊與丙○○有爭執，伊本欲歸還
    上開款項，惟渠未將伊簽發之上開一百萬元支票退還，也未
    向伊道歉，故伊不願返還云云，惟查，被告於96年3月間經
    丙○○等人追討前開定期存款單解約後之款項時，曾開立一
    張面額100萬元、到期日為96年12月31日之支票，以為返還
    等情，業據證人丙○○於原審證述在卷，顯見並無被告所指
    ，因財委會委員迄未對之表示歉意，故伊不願返還之情，況
    若果係在被告保管中未予花用，何須開立票期長達9個月之
    支票以代現金之交付，再上開支票根本無價值，被告若果願
    返還100萬元本息，管委會豈有不退還上開支票之理，顯見
    被告已將上開100萬元定存本息占為己有，花用殆盡，所謂
    管委會財務不清、對財務委員不滿云云，均係伊無從返還之
    藉詞。
  (三)至被告上訴所指，解約係依行員建議而為云云，並表示可提
    出曾盈潔所書，要伊補資料之DEMO為證。惟查，被告上開辯
    解已為證人曾盈潔於原審證述時否認在卷，縱被告所辯為真
    ，惟被告亦自承解約當日有攜帶管委會之活期存摺，若果被
    告無侵占之意，自可將上開定存本息先行存入管委會活期帳
    戶內，待政府有關公文到達後，再行辦理定期存款事宜，被
    告捨此不為，逕將上開100萬元定存本息以現金領出後，置
    於自己實力支配之下，歷經告訴人追討、原審法院搜索，均
    藉詞不予返還，所簽發用以返還之支票帳戶，亦早於簽發上
    開支票之前業經銀行拒絕往來，上開100萬元本息迄未返還
    ，豈謂渠無侵占之意？
  (四)綜上所述，被告上訴仍執陳詞置辯，所辯各節均無可採，其
    犯行事證明確，上訴核無理由。
據上論斷，應依刑事訴訟法第368條、第373條，判決如主文。
本案經檢察官劉斐玲到庭執行職務。
中    華    民    國    99    年    9    月    28   日
                  刑事第十六庭審判長法  官   陳晴教
                                    法  官   許增男
                                    法  官   王敏慧
以上正本證明與原本無異。
不得上訴。
                                    書記官  丁淑蘭
中    華    民    國    99    年    9     月    28    日
附錄：本案論罪科刑法條全文
刑法第336條第2項
對於公務上或因公益所持有之物，犯前條第一項之罪者，處一年
以上七年以下有期徒刑，得併科五千元以下罰金。
對於業務上所持有之物，犯前條第一項之罪者，處六月以上五年
以下有期徒刑，得併科三千元以下罰金。
前二項之未遂犯罰之。

司法院資訊處製作；財團法人民間司法改革基金會備份。
